臺灣花蓮地方法院民事判決
109年度訴字第232號
原      告  國立東華大學

法定代理人  趙涵㨗  
訴訟代理人  李韋辰律師
被      告  劉奕奎  
            陸玉美  
上列當事人間請求拆屋還地等事件，本院於民國111年11月2日言
詞辯論終結，判決如下：
    主      文
被告劉奕奎應將花蓮縣○○市○○段000○000○0地號土地上如附圖所
示之C1、C2之地上物（面積分別為157平方公尺、130平方公尺）
拆除，並將占用土地部分返還原告。
被告劉奕奎應給付原告新臺幣貳拾萬參仟肆佰壹拾壹元，及自民
國111年9月14日起至清償日止，按年息百分之五計算之利息，暨
自民國111年7月1日起至被告劉奕奎將上開第一項占用土地返還
原告之日止，按月給付原告新臺幣貳仟捌佰柒拾元。
被告陸玉美應將花蓮縣○○市○○段000○000○0地號土地上如附圖所
示之D1、D2之地上物（面積分別為112平方公尺、12平方公尺）
拆除，並將占用土地部分返還原告。
被告陸玉美應給付原告新臺幣捌萬柒仟捌佰捌拾伍元，及自民國
111年9月14日起至清償日止，按年息百分之五計算之利息，及自
民國111年7月1日起至被告陸玉美將上開第三項占用土地返還原
告之日止，按月給付原告新臺幣壹仟貳佰肆拾元。
原告其餘之訴駁回。
訴訟費用由被告劉奕奎負擔百分之七十，餘由被告陸玉美負擔。
　　事實及理由
壹、程序方面：
　　被告陸玉美經合法通知，未於最後言詞辯論期日到場，且無
    民事訴訟法第386條所列各款情形，爰依原告聲請，准由其
    一造辯論而為判決。
貳、實體方面：
一、原告主張：坐落花蓮縣○○市○○段000○000○0地號土地（下合
    稱系爭土地）為原告管理之國有土地。被告劉奕奎長期以如
    附圖所示C1、C2之地上物（面積分別為157平方公尺、130平
    方公尺，以下分別C1地上物、C2地上物，所占用之土地範圍
    部分下分別稱C1土地、C2土地）無權占用系爭土地，另被告
    陸玉美長期以如附圖所示D1、D2之地上物（面積分別為112
    平方公尺、12平方公尺，以下分別D1地上物、D2地上物，所
    占用之土地範圍部分下分別稱D1土地、D2土地）無權占用系
    爭土地。爰依民法第767條第1項規定，請求被告將上開地上
    物拆除並將占用部分土地返還原告。另被告劉奕奎以C1及C2
    地上物無權占用C1土地、C2土地部分，被告陸玉美以D1及D2
    地上物無權占用D1土地、D2土地部分，無法律上之原因獲得
    相當於租金之利益，並致原告受有損害，爰依民法第179條
    規定並按土地申報地價年息之5%計算，請求被告劉奕奎給付
    民國105年10月1日至111年6月30日間之相當於租金之不當得
    利新臺幣（下同）203,412元，暨自111年7月1日起至被告劉
    奕奎將C1及C2土地返還原告之日止，按月給付相當於租金之
    不當得利2,870元；及請求被告陸玉美給付105年10月1日至1
    11年6月30日間之相當於租金之不當得利87,885元，暨自111
    年7月1日起至被告陸玉美將D1及D2土地返還原告之日止，按
    月給付相當於租金之不當得利1,240元等語，並聲明：㈠被告
    劉奕奎應將C1及C2地上物拆除，並將C1及C2土地返還原告。
    ㈡被告劉奕奎應給付原告203,412元，及自111年9月5日民事
    變更訴之聲明狀繕本送達被告劉奕奎翌日起至清償日止，按
    年息5%計算之利息，暨自111年7月1日起至被告劉奕奎將C1
    及C2土地返還原告之日止，按月給付原告2,870元。㈢被告陸
    玉美應將D1及D2地上物拆除，並將D1及D2土地返還原告。㈣
    被告陸玉美應給付原告87,885元，及自111年9月5日民事變
    更訴之聲明狀繕本送達被告陸玉美翌日起至清償日止，按年
    息5%計算之利息，及自111年7月1日起至被告陸玉美將D1及D
    2土地返還原告之日止，按月給付原告1,240元。
二、被告劉奕奎則以：對於有占用C1及C2土地部分不爭執，這是
    59年水溝外移，才有圍牆，以前老人家不懂、我也不懂，以
    前我父親種花生、木瓜，後來我是種芒果，到目前都30幾年
    了，學校把土地畫為學校用地，他們應該要告知使用者，但
    他們沒有告訴我。我在土地上之鐵皮屋沒有門牌號碼，鐵皮
    屋及樹都30幾年了。我已經向花蓮縣花蓮市公所就我占用部
    分申請增劃編為原住民保留地等語，並聲明：原告之訴駁回
　　。
三、被告陸玉美經合法通知，未於最後言詞辯論期日到場，據其
    先前到場所為之陳述及主張：我已經向花蓮縣花蓮市公所就
    我占用部分申請增劃編為原住民保留地。我係以門牌號碼華
    西22之7號房屋占用原告管理之上開土地部分，對於土地複
    丈成果圖即附圖沒有意見等語，並聲明：原告之訴駁回。
四、本院之判斷：
　㈠原告對於被告劉奕奎本件請求部分：
　1.原告請求拆除C1及C2地上物部分：
　⑴按所有人對於無權占有或侵奪其所有物者，得請求返還之。
    對於妨害其所有權者，得請求除去之。有妨害其所有權之虞
    者，得請求防止之。民法第767條第1項定有明文。
　⑵經查，系爭土地為原告管理之國有土地，被告劉奕奎有以鐵
    皮屋、芒果樹、菜園等地上物即C1及C2地上物占用C1及C2土
    地範圍（占用面積分別為157平方公尺、130平方公尺，合計
    為287平方公尺）等節，有系爭土地登記第一類謄本、本院
    現場勘驗筆錄及現場照片、花蓮縣花蓮地政事務所110年4月
    22日花地所測字第1100003837號函附土地複丈成果圖即附圖
    （見本院卷一第33至35頁、第315至326頁、第339至341頁、
    第403至405頁）等在卷可參，且原告及被告劉奕奎所不爭執
    ，應可信為真。
　⑶被告劉奕奎固抗辯已有向花蓮縣花蓮市公所就占用部分申請
    增劃編為原住民保留地等語，然經本院函詢該公所，該公所
    回覆系爭土地僅有被告陸玉美有提出申請等語，有該公所11
    1年3月1日花市原字第1110005479號函1份附卷可參（見本院
    卷二第83至84頁），被告劉奕奎又未能提出其他事證其確實
    有申請，故被告劉奕奎此部抗辯，即無理由。此外，被告劉
    奕奎又未能提出其他事證證明其為有權占用C1及C2土地範圍
    ，故原告依上開規定，請求被告劉奕奎將C1及C2地上物拆除
    並將C1及C2土地返還原告，為有理由。
　2.原告請求給付相當於租金之不當得利部分：
　⑴次按無法律上之原因而受利益，致他人受損害者，應返還其
    利益，民法第179條前段定有明文。無正當權源使用他人土
    地，可獲得相當於租金之利益，為社會通常之觀念，應依不
    當得利之法則將所得利益返還土地所有人（最高法院61年度
    台上字第1695號判例意旨參照）。又建築房屋之基地租金，
    依土地法第105條準用同法第97條第1項規定，以不超過該土
    地申報價額年息10%為限；所稱土地價額，依土地法施行法
    第25條規定，係指法定地價，即土地法第148條所定土地所
    有權人依土地法所申報之地價，土地所有權人未於公告期間
    申報地價者，以公告地價80%為其申報地價，公有土地以公
    告地價為申報地價，免予申報，平均地權條例第16條前段及
    其施行細則第21條前段分別定有明文。至於所謂年息10%為
    限，乃指土地租金之最高限額而言，並非必須照申報價額年
    息10%計算之，尚須斟酌基地之位置、工商繁榮程度、使用
    人利用基地之經濟價值、所受利益、彼等關係及社會感情等
    情事，以為決定（最高法院94年度台上字第1094號判決意旨
    參照）。另按國有非公用不動產被占用處理要點第7點所附
    之國有非公用不動產使用補償金計收基準表第1項次規定，
    占用土地每年以當期土地申報地價總額乘以5%計收。
　⑵經查，被告劉奕奎既以C1及C2地上物無權占用C1及C2土地範
    圍即合計為287平方公尺，依上開規定及說明，原告自得請
    求相當於租金之不當得利。另原告係請求105年10月1日至11
    1年6月30日之相當於租金之不當得利金額203,412元，及自1
    11年7月1日起至被告劉奕奎返還所占用之C1及C2土地之日止
    ，按月給付相當於租金之不當得利金額2,870元。依卷附之
    系爭土地地價第二類謄本（見本院卷二第69至71頁）顯示，
    該等土地於105年1月1日至106年12月31日間之申報地價均為
    2,700元/平方公尺；107年1月1日起迄今之申報地價均為2,4
    00元/平方公尺等情。另審酌系爭土地位於花蓮縣花蓮市，
    為學校用地（見本院卷二第231至232頁），另被告劉奕奎使
    用C1及C2土地係以其上有上開地上物為使用，兼衡C1及C2土
    地之上開現場照片所示該地之交通情形、繁榮程度、使用經
    濟效益等情，認原告請求以系爭土地申報地價年息之5%計算
    占用C1及C2土地相當於租金之不當得利，尚屬合理。基此，
    原告依上開規定及說明，請求被告劉奕奎給付105年10月1日
    至111年6月30日間之相當於租金之不當得利金額203,411元《
    計算式：105年10月1日至106年12月31日止間（共1年3個月
    ）部分：2,700元/平方公尺×287平方公尺×5%×（1＋3/12）＝4
    8,431元。小數點後位四捨五入；107年1月1日至111年6月30
    日止間（共4年6個月）部分：2,400元/平方公尺×287平方公
    尺×5%×（4＋6/12）＝154,980元。全部期間：48,431元＋154,9
    80元＝203,411元》，及自111年7月1日起至被告劉奕奎返還上
    開占用之C1及C2土地部分之日止，按月給付相當於租金之不
    當得利金額2870元（計算式：2,400元/平方公尺×287平方公
    尺×5%×1/12＝2870），為有理由，逾此部分之請求則無理由
    。
　㈡原告對於被告陸玉美本件請求部分：
　1.原告請求拆除D1及D2地上物部分：
　⑴經查，系爭土地為原告管理之國有土地，被告陸玉美有以門
    牌號碼為花蓮市華西街22之7房屋之地上物即D1及D2地上物
    占用D1及D2土地範圍（占用面積分別為112平方公尺、12平
    方公尺，合計為124平方公尺）等節，有系爭土地登記第一
    類謄本、本院現場勘驗筆錄及現場照片、花蓮縣花蓮地政事
    務所110年4月22日花地所測字第1100003837號函附土地複丈
    成果圖即附圖（見本院卷一第33至35頁、第315至326頁、第
    343至345頁、第403至405頁）等在卷可參，且原告及被告陸
    玉美所不爭執，應可信為真。
　⑵被告陸玉美固抗辯已有向花蓮縣花蓮市公所就占用部分申請
    增劃編為原住民保留地等語，然經本院函詢該公所，該公所
    回覆被告陸玉美有提出申請系爭土地補辦增劃編為原住民保
    留地案，查復逾期未補正，未檢齊申請書件，歉難受理，檢
    還申請書等語，有該公所111年9月21日花市原字第11100265
　　70號函1份附卷可參（見本院卷二第213至216頁），顯見被
    告陸玉美所申請之上開案件業經花蓮縣花蓮市公所駁回在案
    ，故被告陸玉美此部抗辯，即無理由。此外，被告陸玉美又
    未能提出其他事證證明其為有權占用D1及D2土地範圍，故原
    告依上開規定，請求被告陸玉美將D1及D2地上物拆除並將D1
    及D2土地返還原告，為有理由。
　2.原告請求給付相當於租金之不當得利部分：
　  經查，被告陸玉美既以D1及D2地上物無權占用D1及D2土地範
    圍即合計為124平方公尺，依上開規定及說明，原告自得請
    求相當於租金之不當得利。另原告係請求105年10月1日至11
    1年6月30日之相當於租金之不當得利金額87,885元，及自11
    1年7月1日起至被告陸玉美返還所占用之D1及D2土地之日止
    ，按月給付相當於租金之不當得利金額1,240元。依卷附之
    系爭土地地價第二類謄本（見本院卷二第69至71頁）顯示，
    該等土地於105年1月1日至106年12月31日間之申報地價均為
    2,700元/平方公尺；107年1月1日起迄今之申報地價均為2,4
    00元/平方公尺等情。另審酌系爭土地位於花蓮縣花蓮市，
    為學校用地（見本院卷二第231至232頁），另被告陸玉美使
    用D1及D2土地係以其上有上開地上物為使用，兼衡D1及D2土
    地之上開現場照片所示該地之交通情形、繁榮程度、使用經
    濟效益等情，認原告請求以系爭土地申報地價年息之5%計算
    占用D1及D2土地相當於租金之不當得利，尚屬合理。基此，
    原告依上開規定及說明，請求被告陸玉美給付105年10月1日
    至111年6月30日間之相當於租金之不當得利金額87,885元《
    計算式：105年10月1日至106年12月31日止間（共1年3個月
    ）部分：2,700元/平方公尺×124平方公尺×5%×（1＋3/12）＝2
    0,925元；107年1月1日至111年6月30日止間（共4年6個月）
    部分：2,400元/平方公尺×124平方公尺×5%×（4＋6/12）＝66,
    960元。全部期間：20,925元＋66,960元＝87,885元》，及自11
    1年7月1日起至被告陸玉美返還上開占用之D1及D2土地部分
    之日止，按月給付相當於租金之不當得利金額1,240元（計
    算式：2,400元/平方公尺×124平方公尺×5%×1/12＝1,240），
    為有理由。
五、從而，原告依民法第767條第1項前段、第179條規定，請求
    ：㈠被告劉奕奎應將C1及C2地上物拆除，並將C1及C2土地返
    還原告。㈡被告劉奕奎應給付原告203,411元，及自111年9月
    5日民事變更訴之聲明狀繕本送達被告劉奕奎翌日即111年9
    月14日（見本院卷二第197頁所附送達證書）起至清償日止
    ，按年息5%計算之利息，暨自111年7月1日起至被告劉奕奎
    將C1及C2土地返還原告之日止，按月給付原告2,870元。㈢被
    告陸玉美應將D1及D2地上物拆除，並將D1及D2土地返還原告
    。㈣被告陸玉美應給付原告87,885元，及自111年9月5日民事
    變更訴之聲明狀繕本送達被告陸玉美翌日即111年9月14日（
    見本院卷二第199頁所附送達證書）起至清償日止，按年息5
    %計算之利息，及自111年7月1日起至被告陸玉美將D1及D2土
    地返還原告之日止，按月給付原告1,240元等，為有理由，
    應予准許。逾此範圍之請求，則無理由，應予駁回。
六、訴訟費用負擔之依據：民事訴訟法第79條、第85條第1項。
中　　華　　民　　國　　111 　年　　11　　月　　10　　日
                  民事第二庭    法  官  鍾志雄
以上正本係照原本作成。
如不服本判決，應於送達後20日內，向本院提出上訴狀並表明上
訴理由(均須按他造當事人之人數附繕本並繳納上訴裁判費)。如
委任律師提起上訴者，亦應一併繳納上訴審裁判費。
中　　華　　民　　國　　111 　年　　11　　月　　10　　日
                                書記官  胡釋云